【裁判字號】    98,交上訴,75
【裁判日期】    981230
【裁判案由】    業務過失致死
【裁判全文】
臺灣高等法院高雄分院刑事判決        98年度交上訴字第75號
上  訴  人  臺灣屏東地方法院檢察署檢察官
被      告  甲○○
上列上訴人因被告業務過失致死案件，不服臺灣屏東地方法院98
年度交訴字第35號中華民國98年7 月21日第一審判決（起訴案號
：臺灣屏東地方法院檢察署98年度偵字第2985號），提起上訴，
本院判決如下：
     主  文
上訴駁回。
    理  由
一、公訴意旨略以：被告甲○○係營業大貨車駕駛，為從事駕駛
    業務之人，於民國97年12月29日下午6 時30分許，駕駛車號
    323-HG號營業大貨車運送貨物予客戶，沿限速40公里之屏東
    縣新埤鄉○○路段（185 縣道），自北往南方向行駛，迨行
    經上述路段55.8公里處時，本應注意行車速度，依速限標誌
    或標線之規定，且依當時客觀情狀，並無不能注意之情事，
    竟以時速53.5公里以上之速度超速行駛，適有潘榮廷酒後（
    血液酒精濃度檢測值165.51mg/dl ）無駕駛執照騎乘車號GM
    9-747 號重型機車沿同路段路，由南往北方向行駛，行經上
    述路段，亦疏於注意汽車在未劃設慢車道之雙向二車道行駛
    時，應在遵行車道內行駛，而逆向駛入對向車道，致被告見
    狀閃煞不及，與潘榮廷騎乘之機車對撞，致潘榮廷人車倒地
    後，造成前額骨折變形等傷害，送醫不治死亡，因認被告涉
    有刑法第276 條第2 項之業務過失致人於死罪嫌云云。
二、按犯罪事實應依證據認定之，無證據不得認定犯罪事實；不
    能證明被告犯罪者，應諭知無罪之判決，刑事訴訟法第154
    條第2 項、第301 條第1 項分別定有明文。又事實之認定，
    應憑證據，如未能發現相當證據，或證據不足以證明，自不
    能以推測或擬制之方法，為裁判基礎；且認定犯罪事實所憑
    之證據，雖不以直接證據為限，間接證據亦包括在內，然而
    無論直接證據或間接證據，其為訴訟上之證明，須於通常一
    般之人均不致有所懷疑，而得確信其為真實之程度者，始得
    據為有罪之認定，倘其證明尚未達到此一程度，而有合理之
    懷疑存在而無從使事實審法院得有罪之確信時，即應由法院
    為被告無罪之判決，有最高法院40年台上字第86號判例、76
    年台上字第4986號判例可資參照。且按認定犯罪事實應依證
    據，為刑事訴訟法所明定，故被告否認犯罪事實所持之辯解
    ，縱屬不能成立，仍非有積極證據足以證明其犯罪行為，不
    能遽為有罪之認定，亦有最高法院30年上字第1831號判例意
    旨可資參照。
三、證據能力：
    按被告以外之人於審判外之陳述，雖不符刑事訴訟法第159
    條之1 至之4 之規定，然經當事人於審判程序同意作為證據
    ，法院審酌該言詞陳述或書面陳述作成時之情況，認為適當
    者，亦得為證據，同法第159 條之5 第1 項定有明文。本判
    決下列所引用之證據，屬被告以外之人在審判外陳述之傳聞
    證據部分，業經被告、辯護人及檢察官於審理中同意作為證
    據（本院卷第32-33 頁），本院審酌該等傳聞證據作成時之
    狀況，並無違法或不當等不宜作為證據之情形，依前開說明
    ，亦得作為證據。
四、公訴意旨認被告犯有業務過失致人於死罪嫌，係以屏東縣警
    察局潮州分局道路交通事故初步分析研判表及相驗屍體證明
    書為論據（見起訴書第2 項）。訊據被告堅詞否認有業務過
    失致死犯行，辯稱：其當日時速為40公里，並未超速，且有
    按喇叭警示被害人潘榮廷，但被害人還是逆向駛入其行駛之
    車道，其煞停後被害人才自行撞上其駕駛之大貨車，其並無
    過失等語。經查：
(一)、被告考領有職業聯結車駕駛執照，係大榮貨運公司之司機（
    未服用酒類或其他相類之物），於97年12月29日下午6 時30
    分許，駕駛車號323-HG號營業大貨車，沿屏東縣新埤鄉○○
    路段（185 縣道）由北往南方向行駛，欲載送教科書至屏東
    縣新埤國小，於行經該路段55.8公里處時，適有被害人潘榮
    廷酒後（血液酒精濃度檢測值165.51mg/dl ）無照騎乘車號
    GM9-747 號重型機車，沿同路由南往北方向逆向駛至該處，
    被告見狀閃避不及，致被告駕駛之大貨車左前方保險桿與潘
    榮廷騎乘之機車前方發生對撞，使潘榮廷於人車倒地後，受
    有顏面骨及顱骨骨折併顱內出血、左側肋骨多處骨折併血胸
    、左側股骨及左脛骨骨折等傷害，雖經送醫急救，仍於同日
    19時20分許傷重不治死亡之事實，業據被告於原審及本院供
    述明確（原審卷第23-34 頁、本院卷第28-30 頁），並有屏
    東縣政府警察局潮州分局交通小隊處理相驗案件初步調查報
    告暨報案書、車禍現場處理調查報告、道路交通事故現場圖
    、道路交通事故調查表(一)(二)、酒精測定紀錄表、行車執照暨
    駕駛執照影本、車籍查詢基本資料、屏東小康醫院診斷證明
    書、相驗筆錄、相驗屍體證明書、相驗結果報告書及現場照
    片在卷可稽（相驗卷第17-43 、53-72 頁）。足見被告於肇
    事當時，領有適格之駕駛執照，具有駕駛大貨車之資格，且
    其當時之精神意思狀態正常（本院卷第30頁），並無飲用酒
    類致不能安全駕駛動力交通工具之情；而被害人則未領有適
    當之駕駛執照，並不具駕駛一般動力交通工具之能力，且經
    抽血檢測結果，其血液中所含酒精濃度竟高達165.51mg/dl
    （換算呼氣為0.82755mg/l ），已達酒醉不能安全駕駛之狀
    態。又依上開道路交通事故調查報告表、肇事現場及該路段
    之照片，可知肇事路段為平直道路，天候路況均正常，且有
    路燈，並無其他障礙物存在，且該肇事路段之速限為每小時
    40公里等情，均可認定。
(二)、依上開道路交通事故調查報告表及肇事現場圖、照片，顯示
    在被告行駛之南向車道內，留有被告所駕駛大貨之右車輪煞
    車痕長14.5公尺、左車輪煞車痕長15公尺，且左、右車輪之
    煞車痕起點均在該路段南向車道內，左輪煞車痕距離中間分
    隔線約1.1 公尺寬，左、右兩道煞車痕跡則呈先直線後略往
    右側路緣偏行，大貨車最後煞停在南向車道靠右側路緣處，
    右前方車身已超出右側路緣。反觀被害人行駛之方向，則未
    遺留被害人機車之煞車痕，惟在被告行駛之南向車道內留有
    一道長約8.3 公尺之機車刮地痕，該刮地痕起點距中間分隔
    線距離約1.7 公尺、距大貨車煞停後之左後車身約1.3 公尺
    ，而機車與大貨車發生撞擊後，則橫跨在南向車道右側路緣
    線兩側，兩車撞擊後之散落物及碎片則分佈在大貨車前方與
    機車倒地處。再參酌證人即事故發生後到現場處理之員警張
    嘉立於本院證稱：上開現場圖係其至現場繪製的，被告之大
    貨車煞停處右側是柏油路邊的路緣（庭呈肇事路段照片供參
    ），被害人之機車並未在現場留下煞車痕，只有刮地痕及碎
    片等語（本院卷第62-64 頁），並有肇事路段照片可稽（本
    院卷第73-75 頁）。依上開現場所留跡證及證人張嘉立之證
    述，再佐以機車刮地痕起點即為兩車撞擊後機車倒地之處等
    情，可知兩車發生撞擊前，被告係依規定在南向車道內行駛
    ，並無靠近中間分隔線（左側車輪距中間分隔線長約1.1 公
    尺）或逆向駛入對向車道之情，且由被告積極採取煞避之動
    作，亦可看出被告有注意車前狀況，始能在兩車撞擊前採取
    煞車閃避之行為，且由大貨車煞停後其右前車頭已逾越南向
    車道右側路緣線以觀，顯示被告於發現被害人逆向駛入其車
    道，第一反應動作即煞車並靠右側閃避，然因考量右側路緣
    外並無鋪設柏油路面，且路緣外之路旁田地與道路又有一定
    之高度落差，行駛中之車輛倘貿然駛出路緣，即有衝入路旁
    田地而導致翻車之危險，於此急迫情況下，為兼顧其車輛不
    必駛出柏油路面而導倒翻車之危險，並避免與被害人之機車
    直接發生撞擊，在現有之車道空間內，已做出最大之靠右煞
    避舉動，難謂有何應注意、能注意、而不注意之過失可言。
    反觀被害人方面，非但酒後無照駕駛，又未遵守道路交通標
    線之指示，貿然違規逆向駛入對向車道，復未採取任何煞避
    動作，足見其於撞擊前，因飲用酒類已達不能安全駕駛之狀
    況，其反應及注意能力已嚴重降低，致未能發現已違規駛入
    對向車道，並看見被告駕駛之車輛迎面行駛而來，且由其機
    車刮地點起點距中間分向線約1.7 公尺，亦可看出兩車發生
    撞擊時，被害人之機車已嚴重侵入對向車道，幾近駛在被告
    所行駛之車道中間處（南向車道寬約3.6 公尺，道路交通事
    故現場圖參照），並非只是些微駛越中間車道線之輕微過失
    ，面對被害人上開嚴重違規之異常駕駛行為，實已超出一般
    駕駛人之合理信賴，自難課以被告更大之注意義務，而認被
    告就本件車禍之發生亦與有過失。
(三)、雖檢察官以被告駕駛之大貨車遺留在現場之煞車痕，參照中
    央道路交通安全會報61年5 月5 日交督字第0444號函送交通
    處，經交通處以61年5 月12日交道字第19902 號函送參考之
    「汽車煞車距離、行車速度及道路摩擦係數對照表」，推算
    出被告行經肇事路段55.8公里處時，其時速為53.5公里以上
    ，認被告有超速行駛之過失。惟查：上開對照表係依「路面
    情況」係「瀝青或混凝土」、「潮濕或乾燥」、「新築或1
    至3 年或3 年以上所鋪設之路面」等參數製成之統計數值，
    並未考量到實際車重（含所載貨物）、車輛輪胎之廠牌優劣
    及胎痕深淺等與煞車距離攸關之具體實況，且由對照表附註
    ：「本表作為汽車肇事時，鑑定其是否超速之參考。」等語
    ，可知該對照表僅係供判定車速參考資料之一，並非駕駛人
    於車禍發生時客觀上存在之車速，不得單憑此對照表逕判定
    駕駛人於車禍發生時之實際車速。再佐以本件肇事路段之柏
    油路面，自90年6 月間鋪設後至本件車禍發生時為止，均未
    曾再鋪設新柏油路面等情，業經本院向公路總局第三區養護
    工程處潮州工務段查明屬實，有該局98年11月16日三工潮字
    第0980310709號函暨工程結算驗收證明書可憑（本院卷第49
    -57 頁），足見該路段之柏油路面已鋪設7 年多，其摩擦係
    數已低，檢察官未審酌及此，逕以現場遺留之煞車痕，套用
    上開對照表之數值，據以認定車禍發生時被告之車速為時速
    53.5公里以上，尚嫌速斷。
(四)、又縱令被告當時之車速有略逾時速40公里之情，然按刑法之
    過失致死罪之構成要件，除須行為人具有依刑法第14條所規
    定之應注意能注意而不注意之行為不法外，尚須具備有結果
    不法之要件，亦即須以行為人之行為為結果發生之原因、結
    果必須具有可避免性、結果以及因果歷程必須客觀可預見，
    因此，若行為人雖違背注意義務，而發生構成要件之該當結
    果，但如已幾近確定之可能性，可確認行為人縱然符合注意
    義務之要求，保持客觀必要之注意，而構成要件之結果仍會
    發生，則此結果即係客觀不可避免，而無結果不法，行為人
    即因之不構成過失犯，例如行為人在其車道上行駛，雖略有
    超越時速限制行駛之情事，然對於被害人突然違反規定侵入
    其車道，因而肇事，則行為人對於車禍事故之發生，在客觀
    上已無避免之可能性時，行為人對於結果之發生即無過失之
    可言，此即所謂欠缺違法性關係或謂欠缺構成要件該當之責
    任關係，惟行為人對於結果之發生既無過失可言，因認其行
    為已與過失致死罪之構成要件不合。雖亦有謂行為人既超速
    行駛，已違反其注意義務，且若行為人未超速行駛，當可因
    於肇事之時點尚未抵達現場，而可避免事故之發生，然時速
    之限制目的係在使駕駛人於事故發生前有適當之反應時間，
    並非在延遲抵達現場之時間，且事故既已發生，自應就事故
    發生之客觀上有無避免可能性加以判斷，而非以虛擬之狀況
    加以推論，更且就當前社會對於交通流暢性之高度需求，縱
    然仍必須對於參與交通活動人之身體法益予以保障，但仍不
    應科以每一位參與交通事故人過高之注意義務，因此當行為
    人可信賴被害人亦應同時為必要之注意，相互遵守交通秩序
    之適當行為時，而其行為對於結果之發生在客觀上復無避免
    可能性時，則縱然行為人有若干違反交通安全規則之行為，
    其行為仍應無客觀之可責性而言，亦不得科以過失致死罪之
    罪責，尤以依道路交通安全規則第97條第1 項第1 款之規定
    ，汽車在雙向車道行駛時，均應在遵行車道內行駛，此項規
    定除限制汽車駕駛人負有在遵行車道內行駛之義務外，亦應
    具有賦予汽車駕駛人在其遵行車道內行駛權利之意味，汽車
    駕駛人行使此項路權，固仍應注意遵守道路交通安全規則，
    但既屬權利，自應獲得其他參與交通人之尊重。本件車禍既
    導因於被害人酒後違規逆向駛入來車道，幾近侵入對向車道
    中間，使依規定在遵行車道內行駛之被告無從閃避，復未採
    取必要之煞避動作情形下，人車直接撞擊被告駕駛之大貨車
    左前方車身（保險桿），致受有顏面骨及顱骨骨折併顱內出
    血、左側肋骨多處骨折併血胸、左側股骨及左脛骨骨折等傷
    害，已如前述，以當時被害人因酒醉致其注意、反應動作遲
    緩，而未能及時注意前方來車，仍貿然騎車逆向駛入對向車
    道，復未採取任何煞避動作，使遵行車道行駛之被告面對此
    一突發狀況，在現有之車道上盡其最大努力靠右側路緣煞避
    ，仍無法避免兩車發生撞擊，縱令被告行經該路段時，有些
    微超速違背交通法令之情形，然被告既在其車道上行駛，對
    於被害人突然違反規定侵入其車道，因而發生撞擊，就當時
    之情況而言，被告對於車禍事故之發生，在客觀上已無避免
    之可能性，自難以些微超速違反交通法令之行為，課以被告
    過失罪責，併予敘明。
(五)、再者，本件交通事故經檢察官送請臺灣省高屏澎區車輛行車
    事故鑑定委員會鑑定及臺灣省車輛行車事故覆議鑑定委員會
    覆議結果，均認定：「潘榮廷（被害人）駕駛重機車侵入來
    車道（逆向）為肇事原因。甲○○（被告）駕駛大貨車直行
    無肇事因素。」，有該會98年2 月6 日高屏澎鑑字第098600
    0150號函文、高屏澎區980041案鑑定意見書、98年3 月10日
    覆議字第0986200805號函文各1 份在卷可稽（相驗卷第80-8
    3 頁），顯見本件車禍事故經具有交通專業知識、經驗之行
    車事故鑑定委員會鑑定，於綜合路權歸屬、兩車行駛之方向
    及道路交通事故調查報告表暨現場圖所示跡證，研判本件車
    禍事故之發生係導因於被害人違規侵入來車道，被害人應負
    全部分過失責任，被告並無過失可言，均同本院上開認定，
    是被告辯稱其並無過失責任一節，自屬可採。
(六)、至檢察官雖請求再將本件車禍事故送請其他專業單位鑑定被
    告之車速為何部分（本院卷第70頁），因被告所駕駛之大貨
    車並未安裝行車紀錄器，業據被告於原審供述明確（原審卷
    第23頁），已無法經由客觀之科學儀器紀錄顯示被告當時之
    車速為何，又肇事後被告所駕駛之大貨車輪胎業已更換等情
    ，亦據被告陳明在卷（本院卷第30頁），車禍發生時之大貨
    車輪胎既未扣案，自無從查明輪胎磨損（胎痕）情形，無法
    客觀計算出車禍發生時之輪胎磨擦係數，且員警亦未當場勘
    測被告駕駛之大貨車總重量，自無法佐證被告供稱當時其車
    輛載重約3 公噸一節（車輛重7.7 公噸）是否屬實（本院卷
    第28頁）。上開與鑑定車速相關之各項跡證，既未於車禍發
    生時妥適採證，嗣後已難藉由其他單位再次鑑定而判斷出被
    告之實際車速為何。況本件被告就車禍之發生並無過失部分
    事證既已明確，即無再行送由其他單位另行鑑定之必要，故
    檢察官此部分聲請，應予駁回，併予指明。
(七)、綜上所述，被告駕駛大貨車既無可歸責之過失責任，此外又
    查無其他積極證據，足認被告有業務過失致人於死犯行，被
    告犯罪即屬不能證明。
五、原審因而以不能證明被告犯業務過失致人於死罪，而為被告
    無罪之諭知，核無違誤。檢察官上訴意旨，猶執前詞，指摘
    原判決不當，為無理由，應予駁回。
據上論斷，應依刑事訴訟法第368 條，判決如主文。
本案經檢察官孫小玲到庭執行職務。
中    華    民    國    98    年    12    月    30    日
                刑事第三庭  審判長法  官    莊崑山
                                  法  官    莊松泉
                                  法  官    唐照明
以上正本證明與原本無異。
如不服本判決應於收受本判決後10日內向本院提出上訴書狀，其
未敘述上訴理由者，並得於提起上訴後10日內向本院補提理由書
狀（均須按他造當事人之人數附繕本）「切勿逕送上級法院」。
中    華    民    國    98    年    12    月    30    日
                                  書記官    黃琳群

司法院資訊處製作；財團法人民間司法改革基金會備份。
